【裁判字號】    97,上更(一),32
【裁判日期】    970806
【裁判案由】    偽造文書
【裁判全文】
臺灣高等法院刑事判決              97年度上更(一)字第32號
上  訴  人
即  被  告    甲○○
選任辯護人    曾允斌律師
              陳俊成律師
              黃毓棋律師
上列上訴人因偽造文書案件，不服臺灣士林地方法院94年度訴字
第4號，中華民國94年11月30日第一審判決（起訴案號：臺灣士
林地方法院檢察署93年度偵續字第193號、併辦案號：臺灣板橋
地方法院檢察署檢察官93年度偵字第15796號），提起上訴，經
判決後，由最高法院撤銷發回更審，本院判決如下：
    主  文
原判決撤銷。
本件免訴。
    事實及理由
一、公訴及併辦意旨略以：
  (一)甲○○係佛光國際人力仲介有限公司（下稱佛光公司）之負
    責人，為從事外籍勞工仲介業務之人員。明知向行政院勞工
    委員會（以下簡稱勞委會）申請聘僱家庭外籍監護工，受監
    護人應經合格醫院（即公辦公營之公立醫院、經衛生署評鑑
    合格之區域級以上之醫院）之醫師開具診斷證明書，經評鑑
    符合標準，始具有聘僱之資格。竟基於偽造文書之犯意聯絡
    ，於民國（下同）91年10月間，明知雇主侯季憲（業據檢察
    官另為緩起訴處分）因其父親侯富庭年事已高並患有宿疾而
    需人照料，亦明知侯富庭可能無法符合申請家庭外籍監護工
    的標準，且侯富庭本人亦未親自前往行政院衛生署臺北醫院
    （以下簡稱臺北醫院）受檢，竟以新台幣（下同）2萬元之
    代價，委請具犯意聯絡化名「林國成」之乙○○（由檢察官
    另案偵辦），於不詳時間、地點，先偽刻臺北醫院大印、院
    長黃焜璋、主任醫師施景棠、主治醫師李家文之印章，進而
    將上開印章蓋於所偽造病患為侯富庭之「雇主申請聘僱家庭
    外籍監護工專用診斷證明書」及其所附之「巴氏量表」上，
    並於診斷證明書上記載：『嚴重骨質疏鬆症、高血壓性心臟
    病，病人因上述疾病目前行動困難，生活起居需仰賴他人照
    顧，宜長期門診復健治療』等語，用以表示侯富庭符合聘請
    外籍監護工之受監護人資格。嗣於91年11月6日，甲○○即
    持上開偽造之診斷證明書、巴氏量表等文件，向勞委會遞件
    申請聘僱家庭外籍監護工，而加以行使，足生損害於勞委會
    對家庭外籍監護工管理、臺北醫院對開具診斷證明書之正確
    性及黃焜璋、施景棠、李家文等人。經勞委會向臺北醫院查
    詢後，始獲悉上情。
  (二)又甲○○其明知郭世宗（為不起訴處分確定）之父郭文良病
    況未達於無法自行料理之程度，詎為取得診斷證明書及巴氏
    量表以代郭世宗申請外籍監護工，竟與化名「林國成」之乙
    ○○基於行使偽造文書之犯意聯絡，由甲○○先向郭世宗收
    取郭文良之身分證及健保卡，復由化名「林國成」之乙○○
    於不詳時、地偽造由臺北醫院所開具之「雇主申請聘僱家庭
    外籍監護工專用診斷證明書」及「巴氏量表」，虛偽記載郭
    文良因類風濕性關節炎、高血壓性心臟病、嚴重骨質疏鬆等
    病因，以證明郭文良無法自行料理生活且需仰賴他人照顧之
    事實，再由甲○○填載雇主聘僱外籍勞工申請表連同前開偽
    造之公文書，於91年11月8日持向行政院勞工委員會職業訓
    練局申請外籍監護工，足生損害於臺北醫院。因認被告上開
    所為分別涉犯刑法第216條、第211條之行使偽造公文書罪嫌
    。
二、按案件曾經判決確定者，應諭知免訴之判決，刑事訴訟法第
    302條第1款定有明文。又此項訴訟法上所謂一事不再理之原
    則，關於實質上一罪或裁判上一罪，均有其適用，連續犯及
    牽連犯均係裁判上一罪，如其中部分之犯罪行為，業經判決
    確定，其效力當然及於全部，倘檢察官復就連續犯或牽連犯
    中之部分行為，重行起訴，即應諭知免訴之判決（最高法院
    47年台非字第20號判例要旨參照），又按舊刑事訴訟法第29
    4條第1款規定（現為第302條），案件曾經判決確定者，應
    為免訴之判決，係以同一案件，已經法院為實體上之確定判
    決，該被告應否受刑事制裁，即因前次判決而確定，不能更
    為其他有罪或無罪之實體上裁判。此項原則，關於實質上一
    罪或裁判上一罪（如修正前刑法第55條及第56條之犯罪），
    其一部事實已經判決確定者對於構成一罪之其他部份，固亦
    均應適用，但此種情形，係因審判不可分之關係，在審理事
    實之法院，對於全部犯罪事實，按照刑事訴訟法第267條規
    定本應予以審判，故其確定判決之既判力，亦自應及於全部
    之犯罪事實（最高法院32年上字第2578號判例要旨）。
三、查被告行為後，刑法於94年1月7日修正通過，於94年2月2日
    公布，並於95年7月1日施行，茲就各項法律修正及適用情形
    列述如下：
  (一)修正後刑法業已刪除第56條連續犯之規定，是於新法修正施
    行後，行為人之數犯罪行為，即須分論併罰，此刪除雖非犯
    罪構成要件之變更，但顯已影響行為人刑罰之法律效果，自
    屬法律有變更，比較新舊法結果，適用被告行為時法律即舊
    法論以連續犯，對被告較為有利。
  (二)修正前刑法第10條第2項關於公務員之定義部分原規定：「
    稱公務員者，謂依法令從事於公務之人員。」，修正後同條
    項則規定為：「稱公務員者，謂下列人員：一、依法令服務
    於國家、地方自治團體所屬機關而具有法定職務權限，以及
    其他依法令從事於公共事務，而具有法定職務權限者。二、
    受國家、地方自治團體所屬機關依法委託，從事與委託機關
    權限有關之公共事務者。」，刑法第10條第3項關於公文書
    之定義係：「公務員職務上制作之文書」，是公務員定義之
    變更涉及同條第3項公文書定義內涵之變動即犯罪行為可罰
    性要件之變更，自有新舊法比較問題，是查行政院衛生署臺
    北醫院係屬國家、地方自治團體所屬機關，該院之醫師，具
    修正前刑法第10條第2項定義之「公務員」身分，是該院醫
    師職務上制作之文書即屬刑法第10條第3項所指之公文書，
    是該院醫師出具之診斷證明書及巴氏量表即具公文書之性質
    ，是偽造該院之診斷證明書及巴氏量表，構成刑法第211條
    之偽造公文書罪，惟依修正後刑法「公務員」之定義，公立
    醫院（臺北醫院）固屬國家、地方自治團體所屬機關，惟服
    務於該醫院之醫師僅單純從事於醫療行為，並無法定職務權
    限，不具修正後刑法第2條第1項前段之身分「公務員」類型
    ，復無其他授權或委託之情事，自非屬修正後刑法上之公務
    員，其依職權所制作之文書當然已非刑法第10條第3項所定
    義之公文書，是被告前揭行為，自不得再以犯罪行為客體具
    公文書性質為成立要件之刑法第216條、第211條之規定相繩
    之，又觀之前揭說明，公立醫院之醫師，依修正後刑法第10
    條第2項之定義，非屬刑法上之公務員，就其職務上所制作
    之診斷證明書，即非屬刑法第211條之公文書，而應屬刑法
    第210條之私文書，是經比較結果，自以修正後之刑法第10
    條第2項、第3項規定有利於被告，被告上開所為應論以刑度
    較低之刑法第216條、第210條行使偽造私文書罪。
  (三)又按刑法上所稱之公印，係指表示公署或公務員資格之印信
    而言，如不足以表示公署或公務員之資格者，不得謂之公印
    ，即為普通印章，又刑法第218條第1項所稱之公印，指表示
    公務機關或機關長官資格及其職務之印信而言，即俗稱大印
    與小官章，若僅為證明稅款已經繳納之稅戳，其效用顯然不
    同，自難以公印論（最高法院69年臺上字第1676號、71年臺
    上字第1831號判例意旨參照），是臺北醫院醫師對於病患診
    斷結果，表示其判斷意見，而作成之專用診斷證明書，應屬
    私文書，至該診斷證明書上固有機關、院長名銜戳章，但審
    視該戳章之內容為「行政院衛生署臺北醫院診斷證明書專用
    章」（長方形）、「院長黃焜璋」（橫式）顯非表示公務機
    關或機關長官資格及其職務之印信而言，即俗稱大印與小官
    章，且「行政院衛生署臺北醫院診斷證明書專用章」其機關
    全銜之下既綴有「診斷證明書專用章」字樣，顯非依印信條
    例規定，由上級機關所製發之印信，以表示該機關之資格者
    甚明，自非公印，是該診斷證明書上之印文，亦屬通常戳章
    ，非屬公印文，自不另構成刑法第218條第1項之偽造公印、
    公印文罪，然被告偽造上開之印章及印文之犯行仍該當刑法
    第217條第1項偽造印章、印文罪。惟上開偽造印章、印文之
    犯行核屬本件偽造私文書之階段行為，不另論罪（詳後述）
    。
四、查被告甲○○係佛光公司之負責人，專門從事代為申請外籍
    勞工之業務。其於91年6月25日至同年12月30日間，接受如
    附表所示雇主之委託後，明知如附表所示受監護人之身體狀
    況，均不符合勞委會所公告之特定身心障礙項目，亦未罹患
    「特定病症」項目之一，不具備申請外籍監護工資格，被告
    竟與化名「林國成」之簡志保（現改名乙○○）、林浩豐（
    另案由檢察官偵查中）、李嘉文（業據臺灣屏東地方法院以
    92 年度訴字第345號判處有期徒刑一年八月）等成年男子，
    共同基於偽造私文書後持以行使之概括犯意聯絡，以每件1
    萬5 千元至2萬元不等之代價，由被告將如附表所示受監護
    人之身分證及健保卡、病歷等資料，交予乙○○等人，以不
    詳方法，於不詳地點刻製如附表所示之印章後，並在如附表
    所示之「雇主申請聘僱家庭外籍監護工專用診斷證明書」及
    「巴氏量表」（含各項特定病症及病情附表）上蓋用偽造各
    該醫院、醫師印章，並製作填寫內容不實之相關病例資料，
    而偽造如附表所示各該醫院名義之診斷證明書及巴氏量表等
    私文書後，交予被告甲○○，再由甲○○交回其公司不知情
    之業務員謝巧兒、田璟禧、吳雅惠等人辦理，並填發相關申
    請外籍監護工之資料，並經甲○○代表其公司審閱簽章後，
    以佛光公司名義，分別於如附表所示之時間，連同上開虛偽
    不實之診斷證明書及巴氏量表持之行使，向行政院勞工委員
    會職業訓練局（以下稱勞委會職訓局）提出聲請，而行使上
    開偽造不實之診斷證明書及巴氏量表，足以生損害於如附表
    所示各該醫院對該診斷證明書及巴氏量表核發，及勞委會職
    訓局對核准外籍勞工管理業務之正確性。嗣經勞委會職訓局
    向如附表所示之各該醫院查證結果，發現上開診斷證明書及
    巴氏量表係屬偽造，始查悉上情，該案經本院台中分院於93
    年9 月22日判決被告甲○○成立共同連續行使偽造私文書，
    足以生損害於公眾及他人罪，處有期徒刑六月，如易科罰金
    以三佰元折算一日確定，此有本院台中分院93年度上訴字第
    49 8 號判決書附卷可按，次查，本件被告行使偽造之臺北
    醫院診斷證明書及巴氏量表，於新刑法94年1月7日修正通過
    ，並於95年7月1日施行前，固合於修正前刑法第10條第3項
    公文書之定義，及合於刑法第216條、第211條之行使偽造公
    文書罪，惟因刑法第10條第2項公務員之定義已修正，經比
    較新舊法以新法對被告有利而適用新法，自不再具有刑法上
    所指公文書之性質，而本件被告行使偽造臺北醫院診斷證明
    書及巴氏量表之行為因已非公訴及併辦意旨所指涉犯刑法第
    216條、第211條之行使偽造公文書罪，惟該臺北醫院診斷證
    明書及巴氏量表，仍不失為該醫院醫師對於病患診斷結果，
    表示其判斷意見，而作成之專用診斷證明書及巴氏量表，仍
    具私文書之性質，是被告前開所為自應改論以行使偽造私文
    書罪，至被告所為偽造前開印章、印文之犯行係屬本件偽造
    私文書之階段行為，又其偽造低度行為應為行使高度行為所
    吸收，均不另論罪。再公訴及併辦意旨所指被告本件犯罪時
    間分別係91年11月6日與同年11月8日，係在上開被告經判決
    確定連續行使偽造私文書之犯罪時間91年6月25日至12月30
    日間，亦即其犯罪期間在前開業經判決確定之犯罪時間內，
    是其時間自屬緊接，所犯又為犯罪構成要件相同之行使偽造
    私文書罪名，顯係基於概括犯意反覆為之，本案與該上開確
    定判決核屬連續犯裁判上一罪關係，揆諸上開判例要旨，該
    案既經判決確定，本案即為該案確定判決效力所及，本案自
    應為免訴之諭知。
五、原審未及審酌刑法修正後本件被告所為亦同屬行使偽造私文
    書罪，本案為前案確定判決效力所及，遽對被告為論罪科刑
    之諭知，尚有未合，被告上訴意旨空言否認犯罪，雖無理由
    ，惟原判決既有前開可議之處，自應由本院予以撤銷改判，
    並為免訴之諭知。
據上論斷，應依刑事訴訟法第369條第1項前段、第364條、第302
條第1款，判決如主文。
本案經檢察官邱美育到庭執行職務。
中    華    民    國    97    年    8     月    6     日
                  刑事第十六庭審判長法  官  溫耀源
                                    法  官  許增男
                                    法  官  王敏慧
以上正本證明與原本無異。
如不服本判決，應於收受送達後十日內向本院提出上訴書狀，其
未敘述上訴之理由者並得於提起上訴後十日內向本院補提理由書
。
                                    書記官  陳明琴
中    華    民    國    97    年    8     月    6     日
 附表：
┌─┬────┬───┬────┬─────┬─────┬─────┬─────────┐
│編│偵查案號│ 雇主 │受監護人│ 醫院名稱 │ 開立時間 │ 申請時間 │ 應沒收印章、印文 │
│號│        │      │        │          │          │          │                  │
├─┼────┼───┼────┼─────┼─────┼─────┼─────────┤
│  │        │      │        │          │          │          │印文部分：        │
│  │台中地檢│賴俊森│賴林秀勤│財團法人私│９１年８月│９１年９月│「財團法人私立中國│
│一│署九十二│      │        │立中國醫藥│２０日    │１１日    │醫藥學院附設醫院診│
│  │年度偵字│      │        │學院附設醫│          │          │斷證明章」二枚    │
│  │第一七七│      │        │院        │          │          │「林正介診斷書用章│
│  │五○號（│      │        │          │          │          │ 」一枚           │
│  │本案起訴│      │        │          │          │          │「醫師林楨智」二十│
│  │）      │      │        │          │          │          │三枚              │
│  │        │      │        │          │          │          │印章部分：        │
│  │        │      │        │          │          │          │上述印章各一枚    │
├─┼────┼───┼────┼─────┼─────┼─────┼─────────┤
│  │        │      │        │          │          │          │印文部分：        │
│  │        │      │        │          │          │          │「澄清綜合醫院中港│
│  │板橋地檢│廖琬瑜│陳溫微  │澄清綜合醫│９１年１１│９１年１２│分院證明用」二枚  │
│二│署九十二│      │        │院中港分院│月１日    │月３０日  │「林敬義印」一枚  │
│  │年度偵字│      │        │          │          │          │「蔡崇煌」二十三枚│
│  │第一一六│      │        │          │          │          │印章部分：        │
│  │七七號（│      │        │          │          │          │上述印章各一枚    │
│  │移送併案│      │        │          │          │          │                  │
│  │）      │      │        │          │          │          │                  │
│  │        │      │        │          │          │          │                  │
├─┼────┼───┼────┼─────┼─────┼─────┼─────────┤
│  │        │      │        │          │          │          │印文部分：        │
│  │台中地檢│      │        │          │          │          │「澄清綜合醫院中港│
│  │署九十二│林之詠│江建賢  │澄清綜合醫│９１年１０│９１年１１│分院證明用」二枚  │
│三│年度偵字│      │        │院中港分院│月１４    │月７日    │「林敬義印」一枚  │
│  │第二○八│      │        │          │          │          │「葉守正」一枚    │
│  │八九號（│      │        │          │          │          │「吳伶俐」二十五枚│
│  │移送併案│      │        │          │          │          │印章部分：        │
│  │）      │      │        │          │          │          │上述印章各一枚    │
├─┼────┼───┼────┼─────┼─────┼─────┼─────────┤
│  │        │      │        │          │          │          │印文部分：        │
│  │板橋地檢│      │        │          │          │          │「財團法人彰化基督│
│  │署九十二│林君雯│陳吳英  │財團法人彰│９１年９月│９１年１０│教醫院開立診斷書專│
│四│年度偵字│      │        │化基督教醫│１８日    │月１８日  │用（二）」二枚    │
│  │第一六九│      │        │院        │          │          │「負責醫師黃昭聲診│
│  │三三號（│      │        │          │          │          │斷書專用」一枚    │
│  │移送併案│      │        │          │          │          │「醫師黃重禮醫療專│
│  │）      │      │        │          │          │          │用章」一枚        │
│  │        │      │        │          │          │          │「楊柏達」二十三枚│
│  │        │      │        │          │          │          │印章部分：        │
│  │        │      │        │          │          │          │上述印章各一枚    │
├─┼────┼───┼────┼─────┼─────┼─────┼─────────┤
│  │        │      │        │          │          │          │印文部分：        │
│  │台中地檢│      │        │          │          │          │「財團法人私立中國│
│  │署九十二│張素梅│呂金蓮  │財團法人私│９１年６月│９１年七月│醫藥學院附設醫院診│
│  │年度偵字│      │        │立中國醫藥│２５日    │間某日    │斷證明章」二枚    │
│  │第二三七│      │        │學院附設醫│          │          │「林正介診斷書專用│
│五│五八號（│      │        │院        │          │          │章」一枚          │
│  │移送併案│      │        │          │          │          │「醫師李翰」二十四│
│  │）      │      │        │          │          │          │枚                │
│  │        │      │        │          │          │          │印章部分：        │
│  │        │      │        │          │          │          │上述印章各一枚    │
├─┼────┼───┼────┼─────┼─────┼─────┼─────────┤
│  │        │      │        │          │          │          │印文部分：        │
│  │士林地檢│      │        │          │          │          │「澄清綜合醫院中港│
│  │署九十二│陳惠卿│張潘美  │澄清綜合醫│９１年１１│９１年１１│分院證明用」二枚  │
│六│年度偵字│      │        │院中港分院│月１日    │月２５日  │「林敬義印」一枚  │
│  │第九三三│      │        │          │          │          │「李篤宜」一枚    │
│  │九號（移│      │        │          │          │          │「曾維功」二十二枚│
│  │送併案）│      │        │          │          │          │印章部分：        │
│  │        │      │        │          │          │          │上述印章各一枚    │
├─┼────┼───┼────┼─────┼─────┼─────┼─────────┤
│  │        │      │        │          │          │          │印文部分：        │
│  │板橋地檢│      │        │          │          │          │「財團法人私立中國│
│七│署九十三│林嘉芬│林啟洲  │財團法人私│９１年８月│９１年９月│醫藥學院附設醫院診│
│  │年度偵字│      │        │立中國醫藥│２０日    │１１日    │斷證明章」二枚    │
│  │第一七號│      │        │學院附設醫│          │          │「林正介診斷書專用│
│  │（移送併│      │        │院        │          │          │章」一枚          │
│  │案）    │      │        │          │          │          │「醫師黃春明」二十│
│  │        │      │        │          │          │          │四枚              │
│  │        │      │        │          │          │          │印章部分：        │
│  │        │      │        │          │          │          │上述印章各一枚    │
├─┼────┼───┼────┼─────┼─────┼─────┼─────────┤
│  │        │      │        │          │          │          │印文部分：        │
│  │        │      │        │          │          │          │「財團法人彰化基督│
│  │板橋地檢│陳秋雄│陳張貴  │財團法人彰│９１年７月│９１年８月│教醫院開立診斷書專│
│八│署九十二│      │        │化基督教醫│１５日    │７日      │用（二）」二枚    │
│  │年偵字第│      │        │院        │          │          │「負責醫師黃昭聲診│
│  │一九四二│      │        │          │          │          │斷書專用」一枚    │
│  │三號（移│      │        │          │          │          │「醫師周啟文醫療專│
│  │送併案）│      │        │          │          │          │用章」一枚        │
│  │        │      │        │          │          │          │「顏華正」二十三枚│
│  │        │      │        │          │          │          │印章部分：        │
│  │        │      │        │          │          │          │上述印章各一枚    │
├─┼────┼───┼────┼─────┼─────┼─────┼─────────┤
│  │        │      │        │          │          │          │印文部分：        │
│  │        │      │        │          │          │          │「財團法人彰化基督│
│九│台中地檢│      │        │          │          │          │教醫院開立診斷書專│
│  │署九十三│陳鈺淳│曾敏雪  │財團法人彰│９１年９月│９１年１０│用（二）」二枚    │
│  │年偵字第│      │        │化基督教醫│１１日    │月４日    │「負責醫師黃昭聲診│
│  │七一八三│      │        │院        │          │          │斷書專用」一枚    │
│  │號（移送│      │        │          │          │          │「醫師巫錫霖醫療專│
│  │併案）  │      │        │          │          │          │用章」一枚        │
│  │        │      │        │          │          │          │「梁鴻章」二十四枚│
│  │        │      │        │          │          │          │印章部分：        │
│  │        │      │        │          │          │          │上述印章各一枚    │
└─┴────┴───┴────┴─────┴─────┴─────┴─────────┘


司法院資訊處製作；財團法人民間司法改革基金會備份。
